【裁判字號】    97,勞訴,14
【裁判日期】    971209
【裁判案由】    給付工資
【裁判全文】
臺灣桃園地方法院民事判決              97年度勞訴字第14號
原      告  乙○○
                        號
被      告  國防部軍備局中山科學研究院（原名：國防部中山
            科學研究院）
法定代理人  甲○○○○
訴訟代理人  賴彌鼎律師
複代  理人  姜震律師
上列當事人間給付工資等事件，本院於民國97年11月10日言詞辯
論終結，判決如下：
  主  文
原告之訴駁回。
訴訟費用由原告負擔。
  事實及理由
壹、程序方面：
一、按確認法律關係之訴，非原告有即受確認判決之法律上利益
    者，不得提起之，民事訴訟法第247 條第1 項前段定有明文
    。所謂即受確認判決之法律上利益，係指法律關係之存否不
    明確，原告主觀上認其在法律上之地位有不安之狀態存在，
    且此種不安之狀態，能以確認判決將之除去者而言（最高法
    院52年度台上字第1240號判例意旨參照）。本件原告主張兩
    造間係屬不定期僱傭關係且仍尚存在等語，此為被告所否認
    。兩造間僱傭關係存否不明確，影響原告應否為被告繼續服
    勞務及得否請求給付薪資，原告在私法上地位有受侵害之虞
    ，此一不安之狀態得以確認判決除去，依上說明，原告自有
    即受確認判決之法律上利益。
二、次按，訴狀送達後，原告不得將原訴變更或追加他訴，但擴
    張或減縮應受判決事項之聲明者，不在此限。被告於訴之變
    更或追加無異議，而為本案之言詞辯論者，視為同意變更或
    追加。又不變更訴訟標的，而補充或更正事實上或法律上之
    陳述者，非為訴之變更或追加。民事訴訟法第255 條第1 項
    但書第3 款、第2項，第256 條分別定有明文。經查：
  (一)原告訴之聲明第1項：
    原告起訴狀聲明第1 項請求：被告與原告所簽系爭第一、第
    二份契約（詳後述），自民國91年12月30日起至95年12月30
    日止共計4 年勞工年資，其前後契約關係未曾中斷，符合勞
    動基準法第9 條第2 項規定，應屬不定期契約關係，請求依
    法恢復原告工作權。嗣於本院審理中更正聲明為：確認兩造
    僱傭關係存在（見本院卷第116 頁）。核屬更正事實上或法
    律上之陳述，非為訴之變更或追加。
  (二)訴之聲明第2項部分：
    原告起訴狀聲明第2 項，係請求被告應給付不當解僱期間工
    資計新台幣（下同）360 萬元。於本院審理中先具狀減縮此
    項請求金額為10萬元（見本院卷第78頁）；嗣又擴張請求金
    額為360 萬元（即回復原聲明，見本院卷第115 頁至116 頁
    ），核屬聲明之擴張。
  (三)以上聲明之變更，均合於首揭法條規定，應予准許。
貳、實體部分
一、原告主張：
  (一)伊與被告於91年12月31日簽訂名稱為「中山科學研究院短期
    僱用人員工作約款」之契約1 份，期間自91年12月30日起至
    92年12月30日止計1 年（下稱系爭第一份契約）。依勞動基
    準法（下稱勞基法）施行細則第6 條2 款規定，短期性工作
    係指可預期於6 個月內完成之非繼續性工作。但上開契約實
    際工作期限為1 年，並非短期性工作，被告顯係以短期契約
    為名，而規避勞基法之不定期契約關係。
  (二)兩造於系爭第一份契約屆滿時，再簽立名稱為「中山科學研
    究院定期勞動契約」1 份，期間自92年12月31日起至95年12
    月30日止計3 年（下稱系爭第二份契約），前後兩份契約未
    曾中斷且工作期間已超過90天，符合勞基法第9 條第2 項第
    2 款所稱「雖經另訂新約，惟其前後勞動契約之工作期間超
    過90日，前後契約間斷期間未超過30日者」之規定，應視為
    不定期契約。
  (三)系爭第二份契約雖約定原告工作內容為特定性工作。然勞基
    法第15條規定: 「特定性定期契約期限逾3 年者，於屆滿3
    年後，勞工得終止契約。但應於30天前預告雇主。」，該規
    定所指主動權在於勞方（即原告）非資方（即被告），被告
    未事先徵詢原告意願，片面以4 年定期契約屆滿為由逕行解
    僱原告，顯已牴觸勞基法對終止勞動契約程序及事實之限制
    。且被告為減少人力成本，採前後兩份名稱、僱用身份類別
    及工作性質不同之契約，顯係為規避勞基法規定，依該法第
    71 條 應屬無效。
  (四)原告為身心障礙者，依修正前「身心障礙者保護法」第31條
    1 項規定: 「各級政府機關、公立學校及公營事業機構員工
    總人數在50人以上者，進用具有工作能力之身心障礙者人數
    ，不得低於員工總人數百分之2 」，據被告之人力資源處95
    年3 月29日人資會議記錄所載，被告僱用身心障礙者比例仍
    低於法定最低標準百分之2 。又勞基法第1 條規定，勞基法
    為勞動條件之最低標準法律，勞雇雙方不得於事前合意拋棄
    該法對勞工之保護。被告單方解約，明顯牴觸勞基法第1條
    、第9 條、第15條、第71條規定及身心障礙保護法第31條規
    定，其片面解僱原告，顯不合法，兩造僱傭關係仍尚存在，
    被告並應給付原告不當解僱期間之工資等語。
  (五)爰聲明：1.確認兩造間僱傭關係存在。2.被告應給付原告不
    當解僱期間工資360 萬元。
二、被告則以下列情詞置辯：
  (一)被告為配合行政院「永續促進就業小組」於90年5 月31日實
    施「緊急僱用措施」、後續之「短期僱用措施」，而經行政
    院勞工委員會職業訓練局台北區就業服務中心（下稱職訓局
    北區中心）推介媒合而進用原告，兩造並簽訂系爭第一份契
    約，依該契約第1 條規定及行政院勞工委員會（下稱勞委會
    ）90年10月12日台90勞資2 字第0047557 號函釋及「公共服
    務擴大就業暫行條例」第10條規定，綜合觀之，系爭第一份
    契約乃係協助失業者暫時免除失業生活困境，並得以迅速再
    就業之公法上救助關係，非屬民法僱傭契約，亦非勞基法所
    定之勞動契約。原告主張系爭第一份契約非屬短期性工作，
    即有誤會。
  (二)系爭第二份契約第10條約定：「工作性質：特定性工作。工
    作內容：專案計畫之倉儲管理與庫儲帳務處理作業。」等語
    ，是該契約屬特定性工作，且兩造約定期間超過1 年，被告
    已依勞基法施行細則第6 條第4 款規定，報請桃園縣政府同
    意備查在案。依該契約第23條約定，上開特定性工作至95年
    12 月30 日即告終止，兩造間權利義務關係亦至該日終止，
    且原告所任專案計畫之相關業務亦已結束，原告請求確認僱
    傭關係存在，顯屬無據。
  (三)按96年7 月11日經總統公布之「身心障礙者權益保障法」第
    38條第1 項固規定：各級政府機關員工總人數在34人以上者
    ，進用具有就業能力之身心障礙者人數，不得低於員工總人
    數百分之3 ，惟依同法第107 條規定，係自公布後二年施行
    ，是上開第38條所定內容，迄今尚未有效施行，原告主張被
    告規避該法規定，實有誤會。
  (四)修正前之「身心障礙者保護法」第31條第1 項雖規定「各級
    政府機關、公立學校及公營事業機構員工總人數在50人以上
    者，進用具有工作能力之身心障礙者人數，不得低於員工總
    人數百分之2 。」，惟依同條第3 項規定，各級政府機關縱
    未按規定比例進用身心障礙者，依法乃係應繳納差額補助費
    ，而與公法上救助關係無涉。原告主張伊係身心殘障人士，
    被告僱用殘障人士未達法定標準，不得將伊解僱云云，於法
    顯有未合。並答辯聲明：原告之訴駁回。
三、兩造不爭執事項
  (一)兩造於91年12月31日簽立系爭第一份契約，約定該契約有效
    期間自91年12月30日至92年12月30止。
  (二)兩造於92年12月31日簽訂系爭第二份契約，約定該契約有效
    期間自92年12月31日起至95年12月30日止。
  (三)原告於被告任職期間，係自91年12月30日起至95年12月30
    日止共計4 年。
  (四)被告於95年12月31日以兩造契約期間屆滿為由，終止系爭第
    二份契約。
  (五)原告任職被告期間每月薪資為3萬元。
四、本院判斷
    原告主張兩造間系爭第一份、第二份契約雖有期間約定，惟
    因原告工作有繼續性質，應視為不定期契約，被告終止系爭
    勞動契約，違反勞基法第9 條、勞基法施行細則第6 條、身
    心殘障者保護法第31條規定，請求確認兩造間之僱傭關係存
    在及給付不當解僱期間工資共360 萬元等情，固據其提出系
    爭第一份、第二份契約在卷為證；被告雖不否認兩造有簽立
    系爭第一份、第二份契約，惟以前詞置辯。是本件應予審究
    者厥為，被告以契約期滿為由，終止兩造契約，是否合法？
    經查：
  (一)系爭第一份契約之性質為何？
  1.行政院「永續促進就業小組」為解決失業率攀升促進就業、
    提供短期工作機會，研擬相關短期促進就業措施，於90年5
    月31日經行政院核定實施「緊急僱用措施」、後續之「短期
    僱用措施」以期振興經濟景氣、加強部會合作及帶動地方就
    業風潮，而被告係依國防部令執行該等短期僱用措施，經職
    訓局北區中心推介而進用原告，進而簽訂第一份契約之事實
    ，為兩造所不爭執，復有被告91年11月8 日鍊鈦字第091000
    7824號函、91年12月10日九一蓮萌字第16345 號函、被告有
    關「短期僱用措施」簽呈、92年1 月9 日（92）泰浩字第00
    260 號函等在卷可稽（見本院卷第53頁至64頁），此部分事
    實，堪信為真正。
  2.細繹系爭第一份契約第1條明訂「本約款係配合行政院『永
    續促進就業小組』之『短期僱用措施』，為提供失業者短期
    工作機會，進用短期僱用人員所定。依本約款所進用之人員
    與本院之關係非民法上僱傭關係，除本約款另有訂定外，其
    效力依行政程序法及其他法令之規定。」，有該契約1 份在
    卷可稽（見本院卷第17頁）；又「公共服務擴大就業暫行條
    例」（下稱就業暫行條例）第10條規定：「前條進用人員，
    於進用期間，不適用勞動基準法及就業保險法之規定。其勞
    動條件及其他應遵行事項，由用人機關（團體）與進用人員
    依中央主管機關所定之準則，訂定書面之定期契約」。再者
    ，依行政院勞委會函釋：「『緊急僱用措施』制定實施之目
    的，係為提振景氣、促進就業，透過整體政府經費之運用創
    設臨時工作機會，以協助失業者暫時免除失業之生活困境，
    並得以迅速再就業。各機關依據『短期工作暫行要點』所遴
    用之臨時人員，其與用人機關間應為公法上救助關係，用人
    機關如未發給該等臨時人員年終工作獎金，當無違反勞動法
    令之虞。」，有行政院勞委會90年10月12日台90勞資2 字第
    0047557 號函釋在卷可稽。審酌，被告既係依行政院所核定
    之「短期僱用措施」而進用原告，並簽立系爭第一份契約，
    無論依上揭就業暫行條例規定或依勞委會解釋，均認系爭第
    一份契約，並無勞基法之適用。從而，原告主張系爭第一份
    契約期間1 年，不符合勞基法施行細則第6 條規定，可預期
    於6 個月內完成屬非繼續性工作之「短期性工作」，應屬勞
    基法所稱不定期契約云云，顯屬誤會，其據此主張權利，委
    無可採。
  (二)系爭第二份契約之性質及效力為何？
  1.按「勞動契約，分為定期契約及不定期契約。臨時性、短期
    性、季節性及特定性工作得為定期契約；有繼續性工作應為
    不定期契約」，「定期契約屆滿後，有左列情形之一者，視
    為不定期契約：一、勞工繼續工作而雇主不即表示反對之意
    見者。二、雖經另定新約，惟其前後勞動契約之工作期間超
    過90日，前後契約間斷期間未超過30日者」，「前項規定於
    特定性或季節性之定期工作不適用之」，為勞基法第9 條第
    1 、2 、3 項定有明文。可知特定性工作得訂立定期契約，
    契約屆滿即使另訂新約，前後未有間斷，亦不因而視為不定
    期契約，而所謂特定性工作，係指可在特定期間完成之非繼
    續性工作，為勞基法施行細則第6 條第4 款前段所明定。
  2.又「特定性工作其工作期間超過1 年者，應報請主管機關核
    備」，勞基法施行細則第6 條第4 款定有明文。經查，系爭
    系爭第二份契約第10條明文約定：原告工作性質：「特定性
    工作；工作內容：專案計畫之倉儲管理與庫儲帳務處理作業
    ；工作地點：資訊通信研究所」等語，有該契約在卷足憑（
    見本院卷第18頁）；參以，被告僱用原告係從事「專案計畫
    」之特定性工作，且為3 年之定期契約，因期間超過1 年，
    已依法向主管機關即桃園縣政府報備在案，有被告93年2 月
    12日泰浩字第09 3000 1584號報備函及桃園縣政府93年3 月
    3 日府勞動字第09 3003 9316號函在卷供參【見本院卷第70
    頁至72頁】。再觀之，原告工作大致上可分為：1.送達文件
    、簽收文件、處理影印業務等工作。2.配合某長官、某組長
    、某工作人員處理下列事項：(1)拿取或處理物品（例如至福
    利站拿取口罩100 包、拿取急救箱藥品清單、篩選計算機組
    基本資料、處理非置式規格影印紙等）；(2)業務聯繫；(3)配
    合校對某採購明細表某案若干項；(3)配合處理展延某案若干
    項等展延事項。3.處理線上檔案維護修訂某案若干項等。4.
    盤點庫儲料件若干項。報廢除帳料件若干項等。5.配合專案
    分組電腦主機升級等，有原告之工作週報表在卷可考（見本
    院卷第36頁至44頁），堪認原告工作內容，應屬「倉儲管理
    與庫儲帳帳務處理作業」無疑；本院審酌，專案計畫要皆有
    一定之目的及期間，上開專案計畫，既已向主管機關報備其
    期間為3 年，且原告之工作內容，又係從事「專案計畫」之
    倉儲管理與庫儲帳務處理作業之「特定性工作」，是被告辯
    稱是系爭第二份契約，性質上為特定性工作，屬定期契約，
    洵屬可採。
  3.系爭第二份契約名稱為「中山科學院定期勞動契約」，內容
    將原告之工資、工作時間、休假、請假、勞保與健保均明文
    約定，並將契約期限明載：「本契約有效期間自92年12月31
    日至95年12月30日止」等語，並已送主管機關核准備查在案
    ，業如前述，是其性質核屬定期契約，殊無疑義。而原告於
    簽約當時並未異議或保留，願依契約內容而為簽立，兩造間
    之權利義務關係，自應以系爭第二份契約而定，並有拘束兩
    造效力至明。系爭第二份契約既已期間屆滿，被告據此終止
    兩造契約，自屬合法。
  (三)原告雖主張被告違反修正前身心障礙者保護法第31條所定，
    各級政府機關總人數在50人以上者，進用具有工作能力之身
    心障礙者人數，不得低於員工總人數百分之2 云云。經查，
    兩造簽立系爭第二份契約，係以殘障人士僱用原告，固為兩
    造所不爭執，復有被告提出身心障礙定期契約聘雇人員名冊
    1 份在卷供參（見本院卷第70頁、71頁）。惟原告於95年3
    、4 月間所雇用之身心障礙者人數較諸法定須僱用人數，雖
    分別不足1 人及3 人，已據本院依原告聲請向桃園縣政府函
    詢，並據該府函覆明確，有該府97年10月14日府勞源任字第
    09 70341327 號函及其所附被告95年2 月至97年7 月進用身
    心障礙者情形表1 份在卷供參（見本院卷第98頁至99頁），
    然95 年3月、4 月間，兩造間系爭第二份契約仍尚存在，且
    依上開覆函所示原告於其餘月份之僱用身心障礙人士之人數
    ，均超過法定應僱用人數，足徵被告並未違反上揭規定。況
    縱令被告果有違反上揭規定，亦僅係其承辦人員應繳納差額
    補助費及受懲戒之責，尚不能因此剝奪被告依法有終止系爭
    第二份契約之權。否則，如謂身心障礙者雇主即不能終止勞
    動契約，豈非鼓勵其怠工，甚或致雇主不敢僱用身心障礙者
    ，反而造成其求職困難至明。
  (四)96年7 月1 日經總統公布之「身心障礙者權益保障法」，其
    第38條第1 項固規定「各級政府機關、公立學校及公營事業
    機構員工總人數在34人以上者，進用具有就業能力之身心障
    礙者人數，不得低於員工總人數百分之3 。」，惟依同法第
    107 條規定係自公布後2 年施行，是上開第38條所定內容，
    迄今尚未有效施行，原告未加細查，即謂被告顯係規避上開
    法律內容云云，尚屬誤會。
  (五)至原告雖請求傳訊被告資勞代表處人員欲證明系爭第一份、
    第二份契約之性質為何？惟法院就原告所主張起訴原因之事
    實，判斷其法律上之效果，不受原告所述法律上見解之拘束
    。有關原告之工作性質為何？其工作週報表記載已臻明確，
    自無再行傳訊上開證人之必要。又依系爭第一份、第二份契
    約觀之，原告於被告之任職期間已有4 年，得否依法主張其
    他權利，要屬另一問題，並非本件所得審究，併予敘明。
五、綜上，被告抗辯兩造系爭第一份契約，無勞基法之適用；第
    二份契約，係特定性工作，被告已於期滿時合法終止，兩造
    間並無僱傭關係存在，應堪採信。從而，原告請求：(一)確認
    兩造間僱傭關係存在；(二)被告給付不當解僱期間之工資360
    萬元，均乏所據，不應准許。
六、本件事證已臻明確，兩造其餘攻擊防禦方法或舉證，經核於
    本件判決結果不生影響，爰不一一論述。
七、據上論結：原告之訴為無理由，依民事訴訟法第78條，判決
    如主文。
中    華    民    國    97    年    12    月    9     日
                        勞工法庭  法  官  張金柱
如不服本判決，應於送達後20日內，向本院提出上訴狀並表明上
訴理由，如於本判決宣示後送達前提起上訴者，應於判決送達後
10日內補提上訴理由書（須附繕本）。
以上正本證明與原本無異。
中    華    民    國    97    年    12    月    10    日
                                  書記官  黃珮娟


司法院資訊處製作；財團法人民間司法改革基金會備份。
